【裁判字號】    89,重上更(四),99
【裁判日期】    890728
【裁判案由】    侵占
【裁判全文】
臺灣高等法院刑事判決               八十九年度重上更（四）字第九九號
    上  訴  人
    即  被  告  丙○○
右上訴人因侵占案件，不服臺灣士林地方法院八十三年度訴字第五○一號，中華民國
八十三年十一月十六日第一審判決（起訴案號：臺灣臺北地方法院士林分院檢察署八
十三年度偵字第七七五號）提起上訴，經判決後，由最高法院第四次發回更審，本院
判決如左：
    主  文
原判決撤銷。
丙○○連續意圖為自己不法之所有，而侵占對於業務上所持有之物，處有期徒刑陸月
。
    事  實
一、丙○○於民國八十一年間起擔任甲○○○股份有限公司（下稱年代公司）業務部
    職員，負責向各影視社收取款項，並繳回年代公司之業務，為從事業務之人。竟
    意圖為自己不法之所有，並基於概括犯意，自八十一年六月間起至八十二年七月
    三十一日止，先後向附表所示之影視社收取款項總計新台幣（下同）四十萬二千
    六百五十元後，均連續侵占入己，未依規定於八十二年七月三十一日離職時繳交
    年代公司。迨至八十二年十二月間，經年代公司與附表之各影視社對帳時，始發
    現上情。
二、案經年代公司訴由台灣台北地方法院士林分院檢察署檢察官偵查起訴。
    理  由
一、訊據上訴人即被告丙○○坦承於八十一年間擔任年代公司業務部職員，並負責向
    各影視社收取款項，後於八十二年七月三十一日離職時，尚有部分貨款未繳回年
    代公司等情，核與被害人年代公司指訴情節相符，復有附表所示之影視社出具證
    明書在卷可稽。雖被告矢口否認有侵占犯行，辯稱：該等款項於離職前均尚未收
    取，致無法繳交公司，並非意圖侵占等語。惟查：
    （一）被告於原審審理時坦承曾於離職前收取款項並加以侵占（見原審卷第九五
          頁）。且年代公司如附表所示客戶等影視社均出具證明書載明：被告已於
          八十二年七月三十一日前收取節目費等語，有各該證明書影本在卷為憑（
          見偵查卷第八至五十二頁）。而證人即龍穎影視社負責人方正平、宏立影
          視社負責人林建宏、樺宏影視社負責人李秀樺亦均證稱：如偵查卷所示之
          證明書，均係彼等所出具告訴人公司無訛等語（見偵查卷第三九頁、原審
          卷第八八頁、本院前審卷第二七、八頁）。另證人吳宗墩於原審亦結稱：
          偵查卷之內容是我根據帳單填的，蓋章是各影視公司蓋的（見原審卷第五
          一頁）。則各該影視社既自行出具或於被害人公司書寫之證明書上載明被
          告業已收款之事實，顯見被告於八十二年七月卅一日離職前曾收受如附表
          所示影視社所交付之款項無疑。
    （二）證人方正平（龍穎影視社負責人）於原審結稱：偵查卷第十五頁證明書之
          簽名是我親自簽的，內容都屬實。八十三年八月二十八日答辯狀證六之支
          票影本，係因八十三年五、六月間，被告與我生意有往來，與年代公司業
          務無關（見原審卷第八八頁）。證人林建宏於原審結稱；我是經營宏立影
          視社，偵查卷第十三頁證明書之簽名是我簽的，其所載內容屬實。八十三
          年八月二十八日答辯狀證五之支票影本，是被告私人向我借錢，我開票給
          他，與業務上無關（見原審卷第八八頁）。即被告於原審亦自承：八十三
          年八月二十八日之支票現金是我自己提出來的，我是希望欠年代公司的錢
          儘快還清（見原審卷八八頁反面）。足見該等支票或係被告與各影視店間
   之私人債務關係，或係被告自行提供之款項，自不得為被告有利之依據。
    （三）證人乙○○於本院前審調查時結稱﹕依公司業務員與出租店核對結果，出
          租店客戶均說款項已交給被告，我們依客戶拿出來的證明單可證客戶已將
          款項在八十二年七月三十一日前交給被告。至於金額部分（指原先告訴之
          七十二萬九千元），因公司倉管方面有他申請出去的帶子，依公司資料本
          應算在業務員身上，是以金額之出入係因退帶之故，並非公司算錯。即被
          告於本院前審調查、審理時亦自承：八十二年七月三十一日前即已收取林
          建宏、方正平之款項，我與店家另有生意往來，致有時無法分清是否繳清
          年代公司的貨款（見本院前審八十八年十月十二日訊問及審理筆錄）。則
          被告於離職後，被害人公司業務員向附表所示之影視社收取款項，竟均遭
          拒絕。被告向方正平、林建宏收取之支票，乃係被告與二人間之私人債務
          關係，被告卻據以辯稱係八十二年七月三十一日前應收而未收之帳款，自
          不足採。本件事證明確，被告犯行堪以認定。
三、按被告為年代公司業務部職責，平日負責向各影視店收取款項，自係從事業務之
    之人，竟將業務上持有之款項占為己有，核其所為，係犯刑法第三百三十六條第
    二項之業務侵占罪。被告先後多次犯行，時間緊接，犯罪構成要件相同，顯係基
    於概括犯意為之，應依連續犯規定論以一罪。
四、原審據以論科，固非無見。惟公訴人於起訴書載稱被告係基於概括犯意，連續將
    收自客戶之貨款侵占入己，合計金額為七十二萬九千元云云，係依告訴人於八十
    三年一月十日所提出告訴狀所列之億（益）鴻影視社等十三家合計金額為四十二
    萬五千二百三十元；及八十三年二月十七日提出之第二次告訴狀所列之正品影視
    社等六家合計金額為三十萬三千八百三十元為依據。原判決就起訴事實指摘被告
    侵占七十二萬九千元，於事實、理由欄內認定被告僅侵占五十九萬七千九百五十
    元，但卻未於理由內敘明其餘十三萬一千零五十餘元不成立犯罪理由，並僅於事
    實欄內記載（起訴書誤載七十二萬九千餘元），尚有未洽。且被告侵占之金額為
    四十萬二千六百五十元，原判決誤為五十多萬元亦有未合，被告上訴意旨，否認
    犯罪，固無可採。然原判決既有可議，自應由本院撤銷改判。爰審酌被告犯罪之
    動機、目的、手段、所生之危害及犯後已與被害人達成民事和解等一切情狀，量
    處如主文第二項所示之刑，以示懲儆。又被告因違反著作法案件被判處有期刑四
    月，如易科罰金三百元折算一日，於八十四年執行完畢，是本件雖事後已清償侵
    占之款項，亦無法為緩刑之諭知，併此明。
五、又被告於偵查中提出之本票與本案無關，業據被告於本院陳明在案，併此敘明。
六、雖證人帥景春於偵查中結稱：被告收款我沒有每次陪同，只有他離職後幾次陪他
    去收（見偵查卷第四十頁背面）。及至本院前審調查時亦稱：以前在年代公司任
    業務主任，丙○○於年代公司負責簽約收款，他離職後，我陪他去收他尚未與公
    司結清的錢，係因公司怕他離職後，客戶不給錢，才會由他與我一起去收並核對
    。我們去收的款項是他簽約的，即應由他自己去收，部分是他離職前簽的約，還
    未結帳，離職後才由我陪他去收，但亦有部分是離職前即已到期而未收取的，至
    於何時的款項，我忘了。丙○○收的錢，我們只有對帳而已，並非以收錢為主，
    但收的錢是有交回去，與丙○○去收款的常春、東海、旻峰及阡好四家影視社都
    已倒了，丙○○離職時沒有辦交接，那時帳目尚未核對清楚，不知數額多少，但
    以公司之立場觀之，是有這些公司應收帳款之記載，這些款項要收進來，但到外
    面去核對卻又有好多款項沒收。這些錢有無收回，我不敢斷言，因後來為乙○○
    負責，我就不清楚，但當時我與他一起去收時，公司帳列有應收而尚有好幾家未
    收之款項（見本院八十八年十月十二日訊問筆錄）。足證證人帥景春只陪同被告
    向部分商家收款，(應是後述犯罪不能證明部分)並非所有商家被告均未收款。
七、公訴意旨另以；被告於上開時間另有侵占年代公司款項計三十二萬六千三百餘元
    （即起訴書記載被告侵占金額為七十二萬九千餘元，扣除本院認定其侵占之金額
    之外，尚侵占之金額部分），因認被告該部分亦涉有刑法第三百三十六條第二項
    之業務侵占罪嫌。然被告辯稱上開款項伊並無侵占，並提出益鴻等五家影視社支
    票，常春等四家影視社証明書可証，且告訴人亦認被告有部分款項並未侵占，足
    見被告並無此部分侵占事實。惟公訴人認此部分與前揭有罪部分，有裁判上連續
    犯一罪之關係，爰不另為無罪之諭知。
據上論斷，應依刑事訴訟法第三百六十九條第一項前段、第三百六十四條、第二百九
十九條第一項前段，刑法第五十六條、第三百三十六條第二項，罰金罰鍰提高標準條
例第一條前段，判決如主文。
本案經檢察官李進誠到庭執行職務。
中      華      民      國    八十九   年       七      月    二十八    日
                              臺灣高等法院刑事第十一庭
                                  審判長法  官  楊  照  男
                                        法  官  楊  炳  禎
                                        法  官  王  詠  寰
右正本證明與原本無異。
如不服本判決應於收受送達後十日內向本院提出上訴書狀，其未敘述上訴之理由者並
得於提起上訴後十日內向本院補提理由書（均須按他造當事人之人數附繕本）。
                                        書記官  洪  金  堆
中      華      民      國    八十九   年       七      月    二十九    日
附錄：本案論罪科刑法條全文
刑法第三百三十六條第二項：
對於業務上所持有之物，犯前條第一項之罪者，處六月以上五年以下有期徒刑，得併
科三千元以下罰金。
附表
編號    店      名          金      額（新台幣）
一      宏立影視社            一萬五千零八十元
二      龍穎影視社            三萬零五百九十元
三      適合您影視社          一萬七千四百元
四      新甡影視社            三萬八千七百四十元
五      宏輝影視社            三萬七千二百元
六      樺宏影視社            二萬九千六百元
七      正品影視社            一萬二千一百元
八      集影影視社            九萬六千六百元
九      鳳影影視社            十萬五千三百四十元
十      亞太影視社            二萬元
                   共計四十萬二千六百五十元


司法院資訊處製作；財團法人民間司法改革基金會備份。
